臺灣高等法院臺中分院刑事判決　　　　　　　　九十三年度上更(一)字第二二六號
　　上　訴　人　臺灣臺中地方法院檢察署檢察官
　　被　　　告　丁○○
右上訴人因被告遺棄案件，不服臺灣臺中地方法院八十九年度訴字第一六五三號中華
民國八十九年十月三十一日第一審判決（起訴案號：臺灣臺中地方法院檢察署八十八
年度偵字第二八一號），提起上訴，最高法院第一次發回，本院判決如左：
      主  文
原判決撤銷。
丁○○幫助駕駛動力交通工具肇事，致人傷而逃逸，處有期徒刑伍月，如易科罰金，
以參佰元折算壹日。
      事  實
一、丁○○於民國（下同）八十七年十一月十五日凌晨一時許，搭乘由王大維（王大
    維所犯過失致死及遺棄罪，業經判處有期徒刑各一年、一年二月確定）駕駛車牌
    號碼○Ｃ－二五四八號自用小客車，沿臺中市○○路，由南往北行駛，途經該路
    與五義街之閃光黃燈號誌之交岔路口時，王大維應注意車前狀況，謹慎行駛，隨
    時採取必要之安全措施，而依當時情況，並無不能注意之情形，王大維竟疏未注
    意，適有一年老行人朱演灝由東往西擬穿越學士路，坐於右前座之丁○○見狀，
    加以提醒，王大維仍閃避不及，致所駕駛之自用小客車之右側擦撞朱演灝，朱演
    灝因而受傷倒地，趴於學士路上，成為無自救力之人。王大維在肇事後，竟基於
    遺棄之犯意，未停車察看朱演灝之傷勢，對朱演灝為生存上所必要之扶助，而加
    速駛離現場而逃逸。當時坐於該車右前座之丁○○，明知朱演灝已被王大維所駕
    駛之前開自用小客車擦撞因而受傷倒地，趴於學士路上，成無自救力之人，竟在
    王大維駕車要駛離現場之時，基於幫助逃逸而遺棄朱演灝之犯意，予王大維精神
    上之助力，叫王大維離開現場。約二、三分鐘後，適有阮澄清（阮澄清因犯過失
    致死罪，業經判處有期徒刑十一月確定）駕駛車牌號碼○Ｐ－八一六二號自用小
    客車，沿學士路由南往北駛來，行駛至上開交岔路口時，亦疏未注意車前狀況，
    謹慎行駛，隨時採取必要之安全措施，以致看見朱演灝倒臥於車道內之時，已閃
    避不及，其右前輪輾壓過朱演灝之身體，使朱演灝因此車禍而受顱內出血、胸部
    挫傷多處、肋骨骨折之傷害，經送醫後不治死亡。王大維在肇事後逃離現場之時
    ，適有路人跟蹤記下車號，經警循線查獲，王大維並於臺灣臺中地方法院審理時
    ，供證丁○○幫助犯罪上情。
二、案經被害人朱演灝之子甲○○、丙○○、乙○○訴請臺灣臺中地方法院檢察署檢
    察官偵查起訴。
      理  由
一、訊據上訴人即被告丁○○（以下簡稱被告）坦承於前開時、地乘坐王大維所駕駛
    車牌號碼○Ｃ－二五四八號自用小客車，坐在該車之右前座，行經肇事地點，見
    一老人 (即朱演灝）經過，及事後叫王大維離開現場等語，惟否認有教唆或幫助
    王大維肇事後逃逸或遺棄之犯罪行為，辯稱當時係王大維駕車，伊只是旁觀者，
    有沒有撞到人王大維最清楚，伊坐在副駕駛座，沒有看到撞到人，也沒有聽到什
    麼聲音，不知道有撞到人。當時伊在抽煙，車窗有打開一些，如果有撞到人，應
    該會聽到聲音。王大維問伊是否有撞到，伊說車沒怎麼樣，沒有什麼聲音，沒有
    撞到。照伊鄉下台語的說法，逃是說「快跑」，而伊當時是用台語說「我們來走
    」，不是說「快跑」。伊與王大維原要去大功圓ＫＴＶ唱歌，王大維問伊到底有
    沒有撞到人，伊說沒有看到，要不就回頭去看看，所以從原路回來看，發現被害
    人已經死亡等語。
二、查王大維於前開時、地，駕駛前開車輛撞及被害人朱演灝，使被害人因而受傷倒
    地，趴於學士路上，旋被阮澄清駕駛之車輛輾壓，被害人並因而死亡之事實，有
    下列事證：
  (一)目擊證人陳雅慧、林峰洲、廖愛珠分別證稱看見二輛自用小客車後撞倒及輾壓被
    害人：
　(1)陳雅慧於警詢時陳述：「當時我聽到煞車聲後，約兩秒鐘後，那深轎車色即加速
    逃逸，當車子離開，我便看見有人倒在地上，之後直至白色轎車壓到朱演灝，這
    段期間都沒有車子經過，但有一部125CC機車去追那一部逃逸轎車。」  (見臺灣
    臺中地方法院檢察署八十七年度偵字第二五三五四號卷）：「當時我正在講電話
    ，突然間聽到撞及的聲音，於是我轉過頭，看見一輛深色轎車撞及一名路人後都
    未停車察看即加速逃逸，於是我掛上電話打電話報警，不久（約二、三分鐘許）
    ，即看到另一輛車由學士路直行往中國醫藥學院方向行駛，壓在那名路人身上。
    」 (見同署八十七年度相字第一六三七號卷）；於本院前審證稱：「被害人先被
    一輛車撞到，第二部車再從他身上壓過。二車之間相差二、三分鐘。當時我正在
    用電話跟警察講時，第二部車又壓到。當時我正在便利商店門口打電話，距現場
    約十幾公尺，看到一輛車開過後，被害人就倒下，因車子阻擋，我無法肯定被害
    人是否被車前面撞到。我沒有聽到第一部車有煞車聲。那部車原來開得很快，後
    來有減慢再加速往前走。它是直行，我沒有看到車明顯的閃避。被害人倒地後到
    第二輛車來時，被害人都沒有移動。」 (見本院前審卷第九二、九三頁)
　(2)林峰洲於警詢時證述：「「當時我正從．．．超商出來，聽見一撞擊聲音，於是
    見到一部深色車子未停車逃逸，之後一位打電話的小姐報案，不久約三分鐘許又
    一部車子駛近壓在那路人身上。」 (見臺灣臺中地方法院檢察署八十七年度相字
    第一六三七號卷）；「我當時聽到那深色轎車煞車聲後．．．看見地上一黑色東
    西，之後發現是一個人倒在地上。」 (見同署八十七年度偵字第二五三五四號卷
    ）；於偵查中證稱：「我由便利商店出來，陳雅慧就在騎樓下打電話。突聽到車
    輛碰撞之後煞車滑行的聲音，有看到一部深色的車子沒有停加速逃離，我姊姊廖
    愛珠在旁她也看到車禍之情形，便馬上叫陳雅慧報警，我走近一看就看到有一個
    人縮伏成一團在車道內靠近路邊線的地方，且當時路旁有人喊叫說：撞到人了，
    撞到人了，且有人追過去看逃逸的車牌，．．．約過三分鐘第二部車．．．就將
    那死者輾到。」 (見同署八十七年度相字第一六三七號卷)
  (3)廖愛珠於偵查中證稱：「我與我弟弟剛從超商出來，看到一部深色自用小客車，
    及聽到有刺耳之撞擊聲音，且有一團瘦小的東西，我們走近一看發現是一個人，
    就馬上報警及叫一一九派救護車。當時看到一團東西，原來是一個人，那人縮成
    一團，且趴在車道上，約經過三分鐘，救護車就來了，而在當時剛好白色自小客
    車又沒有看到那人又將之輾壓過去。」等語 (見同署八十七年度相字第一六三七
    號卷)
  (二)王大維、阮澄清坦承有於上開時、地先後撞擊、輾壓被害人之事實 (見臺灣臺中
    地法院檢察署八十七年度偵字第二五三五四號卷八十七年十月三十日筆錄、同署
    八十七年度相字第一六三七號卷八十七年十一月十五日筆錄、臺灣臺中地法院八
    十七年度交易字第七五五號卷八十七年十二月十一日、同年十二月三十日筆錄、
    本院八十八年度六交上訴字第一二○五號卷八十八年六月廿三日筆錄），肇事現
    場情形，復有道路交通事故調查報告表附卷可稽（見臺灣臺中地法院檢察署八十
    七年度偵字第二五三五四號卷）。
　(三)被害人因該車禍受有顱內出血、胸部挫傷多處、肋骨骨折之傷害，經送醫急救不
    治死亡，有中國醫藥學院病患離院簡要病歷及經臺灣臺中地方法院檢舉署檢察官
    督同法醫師相驗製作之勘驗筆錄、相驗屍體證明書、驗斷書在卷可稽。
　(四)汽車行駛時，駕駛人應注意車前狀況，謹慎行駛，並隨時採取必要之安全措施；
    又汽車行經閃光黃燈號誌之交岔路口時，應減速慢行，注意安全，小心通過，此
    於道路交通安全規則第九十四條第三項、道路交通標誌標線號誌設置規則第二百
    十一條分別定有明文。王大維、阮澄清二人駕車本應注意遵守上開道路交通安全
    規定，且依卷附道路交通事故調查表記載，肇事當時情狀，亦無不能注意之情形
    ，王大維、阮澄清二人疏於注意，以致肇事，其二人對於本車禍之發生均有過失
    ，且與被害人之死亡有因果關係。本件車禍經送臺灣省臺中市區車輛行車事故鑑
    定委員會鑑定結果，亦同此認定，有該委員會鑑定意見書一份存卷可參（見臺灣
    臺中地方法院檢察署八十八年度偵字第九五二九號偵查卷宗第五七頁）。王大維
    、阮澄清因上開過失致人於死行為，經臺灣臺中地法院八十七年度交易字第七五
    五號、本院八十八年度交上訴字第一二○五號審理，認其二人均犯過失致死罪，
    判處徒刑，最高法院駁回上訴確定，業據本院調閱上開案卷，可為佐證。
三、王大維撞傷被害人後逃逸，遺棄已無自救力之被害人，被告對王大維施予幫助，
    有下列事證：
　(一)被告於警詢時供稱：「當時我坐在駕駛座旁，發現右前方大約五公尺有一個人站
    在馬路上，當時王大維正在和我講話，因此我趕緊跟王大維提醒。」 (見臺灣臺
    中地法院檢察署八十七年度偵字第二五三五四號卷八十七年十一月二十二日筆錄
    ）；於偵查中供稱：「我有看見該老人 (指被害人）穿越學士路，提醒王大維。
    」 (見同卷八十七年十月三十日筆錄）王大維於本案本院前審證稱：「當時過去
    之後還沒有撞到前，丁○○看到提醒我，我們有閃。」(見本院前審卷第七十頁)
    可見其在本車禍發生前即已看見被害人，其雖辯稱沒有看見被害人被撞倒地，亦
    未聽見撞擊聲云云，惟王大維於其被訴過失致死案中供稱其車輛右後視鏡撞到被
    害人後歪掉 (見臺灣臺中地法院八十七年度交易字第七五五號卷八十七年十二月
    十一日筆錄），被告當時係坐在副駕駛座即右前座，右後視鏡即在其座位右前側
    ，其既見該老人經過，無理由看不見是否撞及被害人，且被告於該案偵查中供稱
    ：「王大維說右邊之後視鏡怪怪地，偏掉了，所以才又折返回來。」 (見臺灣臺
    中地法院檢察署八十七年度偵字第二五三五四號卷八十七年十月三十日筆錄）被
    告明知車禍已發生，且被害人已被撞到，可以認定。
  (二)王大維於肇事後並未下車察看救護被害人，反而加速駛離現場，業據目擊證人陳
    雅慧、林峰洲、廖愛珠證述明確，被告與王大維均承認於車禍後並未停留，即行
    駛離現場之事實。證人王大維於本院前審證稱：「 (問：當時為何會說沒有你們
    的事？是不是當時已經曉得發生車禍？）」因為當時我知道，心理毛毛的，他說
    沒有我們的事。我不知道他知不知道。」「當時不是因為丁○○如此說我才將車
    開走。」 (見本院前卷第七二、七三頁）等語甚明，足認王大維係因恐懼而起意
    駕車逃逸，遺棄被害人。
　(三)汽車駕駛人，如肇事致人受傷應即採取救護或其他必要措施，不得逃逸，道路交
    通管理處罰條例第六十二條第一項定有明文。被害人係民國五年一月十八日出生
    ，於本車禍發生時，年近八十三，被王大維駕駛之車輛撞擊後倒地，依其年齡，
    已難自行爬起。被害人於短短二、三分鐘內先後遭二輛自用小客車撞擊、輾壓，
    目擊證人陳雅慧、林峰洲、廖愛珠雖未能證明被害人被王大維駕駛之車輛究竟造
    成被害人如何之傷勢，然依其三人上開所證，被害人倒地後縮成一團，證人等係
    趨近才發現是人，及至二、三分鐘後阮澄清之車輛駛至，仍未移動，可見確已受
    傷嚴重，無法站起、移動或喊叫，且時值深夜，視線不良，被害人趴在車道上，
    縮成一團，車道上隨時可能有車輛駛至，縱然看見，亦可能被誤認係物品，而再
    度遭撞擊甚至輾壓。被害人顯已無維持生存所必要之能力，自屬無自救力之人。
    王大維於偵查中供稱：「應該有撞到吧，後照鏡才會歪掉。」「我經過時有見該
    老人欲穿越馬路 (見臺灣臺中地法院檢察署八十七年度偵字第二五三五四號卷八
    十七年十月三十日筆錄）。」可見其明知撞擊力道強勁，乃至其汽車後照鏡撞歪
    ，且所撞倒者係一位「老人」。王大維因上開駕駛車輛撞傷被害人，依法令應為
    必要之扶助而不為，其行為並經臺灣臺中地方法院八十七年度交易字第七五五號
    、本院八十八年度交上訴字第一二○五號審理，認係犯刑法第二百九十四第一項
    遺棄罪，判處徒刑，最高法院駁回上訴確定，業經本院調閱各案卷查明。
　(四)被告坦承叫王大維離開現場，王大維於其被訴過失致死案八十七年十二月三十日
    原法院審理時供稱：「（問：丁○○肇事當時有無向你說擦撞到人？）沒有，只
    是當時叫我趕快跑，應該是暗示我已經撞到人。」雖王大維嗣後於本件被告被訴
    遺棄案偵查中證稱：「他（指被告）是說我並沒有撞到人，沒有我們的事，我們
    可以走了，因之前我有問他有沒有撞到人。」（見八十八年度偵字第九五二九號
    偵查卷宗第二四頁），於原審證稱：「我那時因為被收押，法官又問得很兇，我
    很害怕，我是要表達丁○○說沒有我們的事趕快走，（所以才說丁○○是暗示我
    有撞到人趕快跑）」等語（見原審卷宗第六一頁），再於本院訊問時，改稱：「
    當時我用台語問他（即指被告）『咱有沒有將他撞到』，他回答說『沒有，沒撞
    到，從旁邊閃過，沒有我們的代誌，咱來走』（台語音譯）」等語（見本院前審
    卷第七二頁）。惟依前述，王大維明知已將被害人撞倒，被告亦明知王大維撞到
    被害人，竟仍叫王大維離開現場，不予救護或採取其他措施，不論其語氣如何，
    均係有意使王大維脫離現場，被告上開所辯及王大維上開所供，無非卸責及護
    之詞，不足採信。又於被告辯稱有於前行五十公尺處折回云云，然證人陳雅慧等
    證稱王大維之車係加速駛離現場，被害人在二、三分鐘後被另一輛車輾壓，倘被
    告等在前行五十公尺處折回，應可不費一分鐘回到現場，即可防止被害人被輾壓
    ，乃被害人仍在二、三分鐘後被輾壓，可見被告與王大維並無意救護被害人，縱
    然曾經返回現場，亦無非欲探察車禍後續發展，難解其逃逸之責。王大維雖係本
    於自己之意思而逃逸，遺棄無自救能力之被害人，並非由於被告之教唆，然被告
    明知王大維撞倒被害人，且被害人極可能受傷嚴重，已無自救能力，仍叫王大維
    逃逸，即係對於有意逃逸而遺棄被害人之王大維施予精神上之助力，自屬幫助行
    為。
四、按刑法第二百九十四條第一項規定：「對於無自救力之人，依法令或契約應扶助
    、養育或保護而遺棄之，或不為其生存所必要之扶助、養育或保護者，處六月以
    上五年以下有期徒刑。」八十八年四月二十一日總統令增訂之刑法第一百八十五
    條之四規定：「駕駛動力交通工具肇事，致人死傷而逃逸者，處六月以上五年以
    下有期徒刑。」增訂之第一百八十五條之四之肇事致人死傷逃逸罪，係以處罰肇
    事後逃逸之駕駛人為目的，俾促使駕駛人於肇事後能對被害人即時救護，以減少
    死傷，不以被害人為無自救力之人為必要，構成要件較第二百九十四條第一項違
   背法令義務遺棄罪為寬，且該罪之法定刑度係參照第二百九十四條第一項而定，
    立法目的有意以該罪取代第二百九十四條第一項。故刑法第一百八十五條之四肇
    事致人死傷逃逸罪與同法第二百九十四條第一項違背法令義務遺棄罪係法規競合
    關係，依特別法優於普通法之原則，應優先適用增訂之刑法第一百八十五條之四
    肇事致人死傷逃逸罪。被害人因王大維與阮澄清二人之過失行為而受傷，王大維
    依不得逃逸且對被害人為生存上所必要之扶助，竟逃逸而遺棄之，被告對王大維
    施予幫助，依行為時法，係犯幫助刑法第二百九十四條第一項之遺棄罪，惟被告
    犯罪後法律變更，依從新原則，應適用新法，論以幫助肇事致人傷逃逸罪。檢察
    官認被告係犯教唆遺棄罪，起訴法條應予變更。被告係幫助犯，依刑法第三十條
    第二項規定減輕其刑。又被害人雖於送醫後不治死亡，惟按刑法第二百九十四條
    第二項規定遺棄致死罪，係就同條第一項之遺棄行為而致生死亡之加重結果為處
    罰，為該遺棄罪之加重結果犯規定，依同法第十七條規定，以行為人能預見死亡
    結果之發生為要件。本案依卷證資料，並無王大維於駕車逃逸時，被告與王大維
    有預見被害人死亡結果發生之任何相關事證，尚不得課以遺棄致死罪，王大維另
    案亦係被判處遺棄罪確定，併此敘明。原判決以被告之犯罪不能證明諭知被告無
    罪，自有未合。公訴人上訴，指謫原判決諭知被告無罪不當，為有理由，應由本
    院撤銷改判。審酌被告品性，並無犯罪紀錄、幫助王大維犯罪情節及本案發生至
    今已逾六年，迄未賠償被告家屬等一切犯罪情狀，量處有期徒刑五月。又被告犯
    罪後，經於九十年一月十日公布施行，於同月十二日生效之修正後刑法第四十一
    條規定，犯最重本刑為五年以下有期徒刑以下刑之罪，而受六個月以下有期徒刑
    或拘役之宣告，因身體、教育、職業、家庭之關係或其他正當理由，執行顯有困
    難者，得以一元以上三元以下折算一日，易科罰金。此與舊法須犯最重本刑為三
    年以下有期徒刑以下刑之罪，而受六個月以下有期徒刑或拘役之宣告，因身體、
    教育、職業、家庭之關係或其他正當理由，執行顯有困難者，始得以一元以上三
    元以下折算一日，易科罰金之規定相比較，以修正後之新法對被告有利，其上開
    所犯既屬最重本刑為五年以下有期徒刑以下刑之罪，而受六個月以下有期徒刑之
    宣告，依修正後刑法第四十一條第一項之規定，諭知被告易科罰金之折算標準。
據上論斷，依刑事訴訟法第三百六十九條第一項前段、第三百六十四條、第三百條、
第二百九十九條第一項前段、刑法第二條第一項前段、第一百八十五條之四、第三十
條第二項、第四十一條第一項、罰金罰鍰提高標準條例第二條，判決如主文。
本案經檢察官戊○○到庭執行職務。
中      華      民      國      九十四      年      二    月    二      日
                                   臺灣高等法院臺中分院刑事第九庭
                                         審判長法  官　陳  筱  珮
                                               法　官　趙  春  碧
                                               法　官  康  應  龍
右正本證明與原本無異。
如不服本判決應於收受送達後十日內向本院提出上訴書狀，其未敘述上訴之理由者並
得於提起上訴後十日內向本院補提理由書（均須按他造當事人之人數附繕本）。
                                               書記官  黃  薰  慧
中     華     民     國     九十四     年      二      月      三       日
                                                              　　　　　Ｆ
